【裁判字號】    98,訴,645
【裁判日期】    981209
【裁判案由】    請求土地所有權移轉登記
【裁判全文】
臺灣臺南地方法院民事判決               98年度訴字第645號
原      告  丁○○
訴訟代理人  吳信賢律師
被      告  乙○○
訴訟代理人  王家鈺律師
上當事人間請求土地所有權移轉登記事件，經本院於民國98年11
月25日言詞辯論終結，判決如下：
    主  文
被告應將如附表所示之參筆土地，辦理移轉土地所有權應有部分
各二分之一予原告。
訴訟費用新臺幣壹萬貳仟貳佰陸拾元由被告負擔。
    事實及理由
一、原告起訴主張：
  (一)緣於民國80年間，訴外人丙○○有意出售其所有如附表所示
    之三筆土地（下稱系爭土地），適被告受託為原告先父修築
    墳墓風水，與原告相識相熟，知悉原告有意購置鄉間土地以
    為閑居休憩之用，乃邀約原告出資購買，雙方嗣合意共同出
    資向訴外人丙○○承買系爭土地，約定權利各半。原告並以
    付款人為臺南市第六信用合作社、票面金額為新台幣（下同
    ）139萬元、到期日為81年1月22日之支票一紙（下稱系爭支
    票）作為支付價金之用。
  (二)惟因當時受限於農業發展條例之限制，無自耕能力者，無法
    登記為農地之所有權人，及農地除因繼承之事實外，亦不得
    增加共有人人數，而原告就系爭土地一時亦無從取得自耕能
    力證明，是兩造同意由被告出名與訴外人丙○○訂約買賣，
    並辦理系爭土地之所有權登記，俟來日原告可以辦理所有權
    應有部分之登記時，再辦理應有部分半數之移轉登記。乃被
    告於80年12月24日與訴外人丙○○訂立買賣契約，並於81年
    2月19日辦妥所有權移轉登記。
  (三)又被告辦妥系爭土地之所有權登記前後，被告之配偶吳雙玉
    遷籍於「臺南縣南化鄉東和村東和56號」，即介紹人李文妥
    之住處，且系爭土地隨由兩造各半分管迄今，均可證明原告
    前揭主張及陳述非虛。
  (四)嗣因農業發展條例就「每宗耕地不得分割或移轉為共有」之
    限制，業於89年1月26日修正公布後取消，又同條例於96年1
    月29日修正公布後亦不限制自然人成為耕地之所有權人，是
    原告已應得請求被告依原合資購地時之約定，辦理系爭土地
    之所有權應有部分各2分之1移轉登記予原告。
  (五)原告業已對被告為終止契約之意思表示，並聲明：如主文第
    1項所示。
  (六)對被告抗辯所為之陳述：
    1.複丈成果圖係配合鈞院履勘，係使用之事實狀況，如果被
      告或被告訴訟代理人對於實際使用的部分界線有意見，應
      於履勘當日表示意見。
    2.證人林武王證述可以證明楊清福、周竹抱有去被告家中協
      調的事情，但其證言不能否定被告承認土地是合資購買的
      事情。
二、被告則以下列情詞置辯，並請求駁回原告之訴：
  (一)稱「借名登記」者，謂當事人約定一方將自己之財產以他方
    名義登記，而仍由自己管理、使用、處分，他方允就該財產
    為出名登記之契約，最高法院民事判決98年度台上字第76號
    判決參照。又最高法院78年度台上字第1347號判決亦表示「
    當事人主張有利於己之事實者，就其事實有舉證之責任，民
    事訴訟法第277條定有明文。查被上訴人既主張：伊借用上
    訴人名義為起造人，嗣又將系爭房、地分別登記為上訴人所
    有，此項借用上訴人名義所為之登記，係屬信託行為，茲本
    於終止信託關係，請求上訴人分別將系爭房、地所有權辦理
    移轉登記返還與伊云云，自應就此項信託之事實，負證明責
    任。」等語有案。被告否認兩造間有借名登記之約定，原告
    就其主張：出資二分之一、並借名登記於被告名下之說詞，
    均應負舉證責任，否則即應受不利之判決。
  (二)系爭土地之現況，係因當年兩造關係友善、來往密切，被告
    一時心軟將該土地無償借予原告使用，但並非「分管」。
  (三)地政事務所測量位置為原告自行指述，確實界線非如原告所
    述，至於原告所指的位置，雖然與兩造實際上使用之位置大
    致相同，但因為兩造當時並無約定使用位置，也沒有劃定界
    線，所以地政事務所測量成果圖的界線與面積與實際上使用
    的情形有所出入，亦即地政事務所畫出來的圖，其中畫歸原
    告使用之部分，實際上有一部分是由被告在種植東西。
  (四)原告所舉之支票，經核閱後顯示係原告簽發並經訴外人丙○○提示、兌現之交付憑證，僅能證明當年彼等二人間曾發生
    過金錢關係而已。惟被告否認曾經手該紙支票，蓋該紙支票
    上並未有任何被告轉手交付之證據存在，不容原告任意主張
    。
  (五)系爭買賣契約第2條明定：「買賣價款總價款新台幣參佰參
    拾萬元正（即每壹分、坪地為新台幣0元正之計算）付款辦
    法如次(1)本書成立之日先交付定金新台幣伍拾貳萬元正。已
    交清。(2)其次約定民國81年01月24日乙要再交新台幣貳佰伍
    拾捌萬元正。(3)餘款新台幣貳拾萬元正，約定本件買賣土地
    （除665-4號外）登記完畢時交清。」。又按系爭不動產係
    於81年02月19日登記完畢，原告所舉原證二支票所載之發票
    日「81年01月22日」、提兌日「81年01月26日」、票面金額
    「壹佰參拾玖萬元」等三者，不僅與前開價金給付之數額不
    同，甚且付款之期日亦有出入、差異達一個月之久，由是益
    證原告所為主張並非真正，被告不容原告任意張冠李戴。
  (六)證人丙○○證稱：「（出售給何人？）我賣給被告乙○○，
    當時介紹人是被告乙○○的岳父（李文妥）及張金鐓，介紹
    人說是被告乙○○與另外壹個人要跟我買，我當時不知道一
    起買的人為何人。」；「（分成幾次付錢？）有前款訂金五
    十幾萬及第二次款（金額不記得）及尾款二十萬元。」；「
    （現金分幾次拿？）現金與票一起拿來。」；「（你說當時
    說要登記被告乙○○名義，是否你現場聽別人講，還是介紹
    人所述？）是介紹人告訴我的。」；「（買賣過程整個包括
    交錢、辦理登記是否接觸過原告？）沒有，買了之後我才認
    識原告，在過戶後因為原告有來系爭土地上走動，我才認識
    他。」；「（何介紹人拿現金及支票給你？）都是張金鐓拿
    給我的。」；「（買賣時說兩人共同購買，付款過程中原告
    是否出現？）我沒有看過原告。」云云；證人甲○○○則證
    稱：「（交付價金你有無經手？）有，我和我先生拿錢去付
    給丙○○。」；「（拿幾次？）一次。」；「（拿的那一次
    拿多少錢？）三百多萬元。」；「（全部拿現金或是其中有
    轉帳或支票？）全部都是我先生拿現金給丙○○。」；「（
    在你家談買賣時有幾人在場？）兩造，但沒有去丙○○家裡
    ，我先生有帶兩造去丙○○家。」；「（與妳先生拿錢給丙○○，如何去的？）是我先生騎機車和我一起去，沒有第三
    人。」等詞。核上開二證人之證詞不僅對於交付金錢之次數
    ？現金或票據？何人交付價金？原告曾否去過原地主家？等
    各項關係買賣交易之重要事實均自相矛盾、前後說詞不一。
    由是足證該二證人之證詞難以採信。況證人丙○○自承土地
    過戶前從未見過原告一節尤其異於常情。按不動產買賣金額
    龐大，且為永久財，買方焉可能未與賣主謀面、議價或履勘
    現地？故而證人所言無非出於事後勾串，顯非事實。
  (七)原告所舉證人甲○○○、鄂有文二人皆非系爭不動產買賣契
    約當事人或證人之一。彼等既未曾參與買賣，復不知內情，
    故而縱令到庭作證，但該二人所為證詞亦屬傳聞，應無證據
    能力。
  (八)否認證人杜文真所述事實，證人杜文真說兩造從小認識，因
    為兩造非同村之人，怎可能同時認識。證人杜文真說聽被告
    岳父所述，是傳聞證據不能作為證據；證人鄂有文所述不實
    ，證人鄂有文對於時間、地點及談話內容均無法詳述確認，
    故其所證不足採；證人楊清福證稱林武皇說訴訟後再說，但
    當時都還沒有訴訟，怎麼可能如證人所述林武皇說訴訟後再
    說；證人林武皇所述與楊清福、周竹抱所言不一致，顯見楊
    清福、周竹抱二人所證不實，另外系爭土地當時已經假處分
    ，顯見即將進入訴訟程序，被告豈可能自認不利於自己之事
    實，故原告主張顯不可採。
  (九)原告主張合資各半，惟其迄今仍未能就其出資之事實舉證佐
    實。至於原告所舉支票一紙，不僅與買賣契約上付款之期日
    有所出入，同時款項亦難以逗攏，甚且該紙支票上亦未見被
    告背書，而原告所舉之證人甲○○○復證稱價金均以現金支
    付，由是亦證原告所言不實。
三、本件經依民事訴訟法第270條第1項第3款規定，整理並協議
    兩造不爭執事項暨簡化爭點為：
  (一)兩造不爭執事項：
    1.系爭坐落台南縣南化鄉○○○段665-1地號、665-2地號及
      665-8地號等三筆土地，於80年12月20日由被告乙○○與
      原地主丙○○簽立不動產買賣契約，至81年02月19日辦妥
      所有權移轉登記。
    2.被告取得系爭土地所有權後，將其中部分土地交予原告使
      用，原告其後在該土地上搭建農舍迄今。
  (二)兩造爭執要點：
    1.兩造有無合資購買系爭土地及約定權利各半之事實？
    2.原地主丙○○提示之原告簽發81年1月22日票面金額1,390
      ,000元支票是否為本件不動產交易價金之一部分？
    3.兩造間是否有借名登記之法律關係存在？亦或為無償使用
      借貸關係？
四、本院得心證之理由：
  (一)原告主張兩造合資購買系爭土地，並約定權利各半，原地主
    丙○○提示之原告簽發81年1月22日票面金額1,390,000元支
    票即為本件不動產交易價金之一部分等語，惟為被告所否認
    ，並以前詞置辯，經查：
    1.證人丙○○於本院結證稱：「（法官問：此三張謄本之土
      地是否原來為你所有的？（提示本院卷第7、8頁））我出
      賣的地號我不記得，應該是我賣給他們的地號，這三塊土
      地當時都是我單獨所有，沒有與他人共有。」、「（法官
      問：何時出售此三筆土地？）大約是在八十年左右。」、
      「（法官問：出售給何人？）我賣給被告乙○○，當時介
      紹人是被告乙○○的岳父（李文妥）及張金鐓，介紹人說
      是被告乙○○與另外壹個人要跟我買，我當時不知道一起
      買的人為何人。」、「（法官問：價金為何？）總價三百
      三十萬元，並沒有說一坪或一分多少錢，而是以總共三百
      三十萬元計算。」、「（法官問：分成幾次付錢？）有前
      款訂金五十幾萬及第二次款（金額不記得）及尾款二十萬
      元。」、「（法官問：如何付款？）都是介紹人拿給我，
      壹個人（被告乙○○）拿現金，壹個人（原告丁○○）拿
      票。」、「（法官問：各自拿多少錢？）我沒有去分誰拿
      多少錢，但是原告丁○○的票面額是壹佰多萬元。」、「
      （法官問：票分成幾張？）只有一張。」、「（法官問：
      現金分幾次拿？）現金與票一起拿來。」、「（法官問：
      票第幾次拿來？）付第二次款時。」、「（法官問：當時
      是否有說過戶何人名義？）有，因為要自耕農才可以登記
      ，所以當時說要登記被告乙○○的名義。」、「（法官：
      你說當時說要登記被告乙○○名義，是否你現場聽別人講
      ，還是介紹人所述？）是介紹人告訴我的。」、「（原告
      訴訟代理人問：是否見過本張支票？（請求提示98年7月
      30日書狀所附支票影本））有，這張票就是我簽名去兌現
      的。」、「（原告訴訟代理人問：是否就是買賣票據？）
      是。」、「（被告訴訟代理人問：被告乙○○是否有告訴
      你與人共同購買？）有，被告乙○○說有壹個台南人要與
      他共同購買系爭土地，第一次說要買我說三百萬元，被告
      乙○○不要，後來被告乙○○說要買時，我開價三百三十
      萬元才成立買賣。」等語（見本院卷第40頁至42頁背面）
      ；又證人甲○○○證稱：因為兩造都有在我家出入，有說
      要一起買，本來說要登記我或我先生的名義，但是我先生
      說出錢的人辦自己的名義登記，後來原告丁○○沒有自耕
      農身分，所以登記被告乙○○名下等語（見本院卷第43頁
      背面）。
    2.證人杜文真證稱：以前其知道聽其三姨丈就是被告的岳父
      ，說系爭三筆土地是兩造一起買的，約是十幾年前聽到的
      ，其沒有聽過被告自己說系爭土地是兩人合資買的等語（
      見本院卷第71頁）；證人鄂有文證稱：其聽其岳父說系爭
      土地是兩造合資買的，其沒有聽過被告自己說過等語（見
      本院卷第72頁）。
    3.證人楊清福證稱：其聽被告親口承認系爭土地是兩造共同
      購買，被告願意接受其私底下幫忙協調，其跟被告談了兩
      次，後來因為系爭土地是山坡地要如何分割有意見，所以
      第三次被告就躲其，兩次協調中被告都有承認土地是合資
      購買，當時被告的朋友林武皇都在場，也都有聽到，兩次
      協調還有一位蔡先生載其去被告家，被告太太也在家，兩
      次都是蔡先生載其去的，第二次有林武皇的女性友人也在
      場。還有淵西里里長兩次都有去。里長叫周竹抱。等語（
      見本院卷第73頁正、背面）；證人周竹抱證稱：在被告家
      時，在場被告本人及在場的人都表示土地是兩人合資購買
      ，被告親口說是與原告合資購買等語（見本院卷第74頁背
      面）。
    4.本院審酌上開證人之證言，證人丙○○與甲○○○均證述
      系爭土地為兩造合資購買，並約定權利各半，而證人杜文
      真與鄂有文亦均證稱其等自訴外人即被告之岳父口中聽到
      系爭土地為兩造合資購買，以及證人丙○○亦證稱原告提
      出之不動產買賣契約為其與被告簽立，以及系爭支票由其
      提示兌現作為系爭土地之價金之用，經核上開證人證言與
      原告提出之不動產買賣契約（見本院卷第9頁）及系爭支
      票（見本院卷第35頁）相符，而事後參與協調之證人楊清
      福、周竹抱亦均證稱被告親口承認系爭土地為兩造合資購
      買，此外，被告亦不否認如附圖所示之測量成果圖的位置
      、面積與兩造實際占用之位置大致相同（見本院卷第70頁
      正、背面），上開證人證言，應均可採信。
    5.至被告辯稱系爭支票數額、日期與系爭買賣契約不符，以
      及證人就細節之證述有出入部分，經核證人丙○○既已證
      述系爭支票係作為支付土地價金之用，被告辯稱系爭支票
      數額、日期與系爭買賣契約不符云云，自不足以推翻系爭
      支票係作為支付土地價金之用之事實，至上開證人之證言
      就買賣系爭土地或事後協調等過程之細節，固有部分出入
      或不完整，惟核均不影響兩造合資購買系爭土地，並約定
      權利各半之主要事實，是被告此部分之辯詞，應無可採。
    6.因此，本院認原告主張兩造合資購買系爭土地，並約定權
      利各半，原地主丙○○提示之原告簽發81年1月22日票面
      金額1,390,000元支票即為本件不動產交易價金之一部分
      等語，應堪採信，被告否認合資購買之情，應無可信。
  (二)原告另主張兩造就系爭土地成立借名登記契約，其並已為終
    止借名登記契約之意思表示，被告應依約定將系爭土地辦理
    移轉土地所有權應有部分各2分之1予原告等語，則為被告所
    否認，並以前詞置辯。按信託法頒行前，通常所謂之信託契
    約，受託人僅須就信託財產承受權利人名義，且須對信託財
    產，依信託契約所定內容為積極之管理或處分，並非將自己
    之財產，以他人名義登記時，當然即有信託關係存在。倘權
    利人僅以其購買之不動產，名義上登記於他人名下，該他人
    自始未負責管理、處分，而將該不動產之管理、使用、處分
    悉由權利人自行為之，即係側重於權利人與該他人間信任關
    係之純粹「借名登記」契約，苟其內容不違反強行規定或公
    序良俗者，該「借名登記」之無名契約，在性質上應與委任
    契約同視，除契約內容另有約定外，自可類推適用民法上有
    關委任契約之相關規定（最高法院94年度台上字第953號判
    決參照）。本件系爭土地為兩造合資購買，並約定權利各半
    等情，業經本院認定如上，則兩造既係以各2分之1之比例合
    資購買系爭土地，原告目前占用系爭土地之原因自難認向被
    告無償借用所得，因此，原告主張兩造就系爭土地成立借名
    登記契約，應可採信，被告辯稱兩造成立無償使用借貸關係
    云云，亦無可採。
  (三)第按當事人之任何一方，得隨時終止委任契約。民法第549
    條第1項定有明文。經查，被告並不爭執原告已為終止借名
    登記契約之意思表示，而系爭借名登記契約既經終止，則原
    告請求被告應將系爭土地所有權2分之1移轉登記予原告，為
    有理由，應予准許。
五、另按法院為終局判決時，應依職權為訴訟費用之裁判，民事
    訴訟法第87條第1項定有明文，參酌同法第91條第1項規定法
    院未於訴訟費用之裁判確定其費用額者，第一審受訴法院於
    該裁判有執行力後，應依聲請以裁定確定之之立法意旨，法
    院於終局判決時可一併確定其費用額為原則，僅未一併確定
    費用額時，始例外於判決有執行力後，依聲請確定之。故本
    院自得於本件判決時，一併確定兩造應負擔之訴訟費用額。
    經本院審酌原告之訴為有理由，認本件訴訟費用為12,260元
    （即第一審裁判費8,260元、測量費4,000元）應由被告負擔
    ，爰依職權確定如主文第2項所示。
六、本件事證已臻明確，兩造其餘攻擊防禦方法及舉證，經本院
    審酌後認與本件判決結果均不生任何影響，爰不逐一論列，
    附此敘明。
七、結論：本件原告之訴為有理由，依民事訴訟法第78條、第87
    條第1項，判決如主文。
中    華    民    國    98    年    12    月    9     日
                    民事第一庭    法  官  林福來
以上正本係照原本作成
如對本判決上訴，須於判決送達後20日內向本院提出上訴狀
中    華    民    國    98    年    12    月    9     日
                                  書記官  吳俊達
┌─────────────────────┐
│附表：                                    │
├──┬─────────────┬────┤
│編號│地號                      │面積    │
│    │                          │(㎡)    │
├──┼─────────────┼────┤
│ 1  │臺南縣南化鄉○○○段665-1 │1,607   │
├──┼─────────────┼────┤
│ 2  │臺南縣南化鄉○○○段665-2 │1,406   │
├──┼─────────────┼────┤
│ 3  │臺南縣南化鄉○○○段665-8 │2,552   │
└──┴─────────────┴────┘


司法院資訊處製作；財團法人民間司法改革基金會備份。
